【裁判字號】    94,自,40
【裁判日期】    951026
【裁判案由】    恐嚇等
【裁判全文】
臺灣士林地方法院刑事判決                94年度自字第40號
自  訴  人  丙○○
自訴代理人  謝諒獲律師
被      告  甲○○
上列被告因恐嚇等案件，經自訴人提起自訴，本院判決如下：
    主  文
甲○○無罪。
    理  由
一、自訴意旨略以：被告甲○○（Kim Jeong Joong） 係韓商樂
    家電子股份有限公司（下稱：樂家公司）之資深經理，與丙○○即大眾電腦股份有限公司（下稱：大眾公司）法務經理
    因在美專利訴訟案件素有業務上之往來。為洽談大眾公司與
    樂家公司在美專利訴訟和解協商之有關法律議題，雙方且於
    民國94年3 月24日先以電子郵件約定翌日臺灣時間下午2 時
    許（即韓國時間同日下午3 時許），由雙方相關人員進行電
    話會談。迄94年3 月25日下午2 時29分許，由臺灣大眾公司
    之人員以「0000000000」號電話撥通樂家公司人員之「0000
    0000000 」號電話，由丙○○偕同大眾公司法務協理乙○○
    在中華民國臺北市○○區○○街300 號8 樓公司會議室內，
    與在韓國不詳地區之被告甲○○及年籍姓名不詳之樂家公司
    相關人員透過免持聽筒播音、多數人均可共見共聞之方式，
    以國際電話進行會談。詎被告甲○○於丙○○提出應由樂家
    公司賠償大眾公司在美專利訴訟鉅額律師費用時，表示不能
    同意，且即基於公然侮辱之犯意，在通話之雙方均使用免持
    聽筒設備播送會談內容，致在韓國樂家公司方面及在臺灣大
    眾公司方面均係於多數人得共見共聞之狀態下，以"I will
     call police to arrest you", "Young ,Fuck You"等足以
    貶損他人社會評價之言語辱罵丙○○後，旋即掛斷電話，致
    丙○○深感名譽受有貶損，並深感畏懼，因認被告甲○○涉
    犯刑法第309 條第1 項之公然侮辱罪嫌、刑法第304 條之強
    制罪嫌或刑法第305 條之恐嚇危害安全罪嫌云云。
二、按犯罪之行為或結果，有一在中華民國領域內者，為在中華
    民國領域內犯罪，刑法第4 條定有明文。查被告甲○○犯罪
    之行為固在韓國，惟其行為之結果則在中華民國，業據證人
    乙○○、證人即自訴人丙○○結證在卷（詳如後述），則被
    告仍係在中華民國領域內犯罪，是本案仍有中華民國刑法之
    適用，應先敘明。茲就被告被訴刑法第309 條第1 項之公然
    侮辱罪嫌及第305 條之恐嚇危害安全罪嫌、第304 條之強制
    罪嫌，分論如次。
三、被訴刑法第309 條第1 項之公然侮辱罪嫌部分：
(一)按犯罪事實應依證據認定之，無證據不得認定犯罪事實；又
    不能證明被告犯罪者，應諭知無罪之判決，刑事訴訟法第15
    4 條第2 項、第301 條第1 項分別定有明文。又按刑法第30
    9 條第1 項所謂之「公然侮辱」，係謂不指摘具體事實，以
    使人難堪為目的，「公然」以言語、文字、圖畫或動作，表
    示不屑、輕蔑或攻擊之意思，足以對於個人在社會上所保持
    之人格及地位達貶損其評價之程度，若主觀上非基於上開構
    成要件故意而出言，應認其犯罪嫌疑有所不足。又刑法分則
    所謂「公然」，以不特定人或多數人得以共見共聞之狀況為
    已足，則自不以實際上果已共見共聞為必要，但必在事實上
    有與不特定人或多數人得以共見或共聞之狀況方足認為達於
    公然之程度，所謂多數人係包括特定之多數人在內。至特定
    多數人之計算，以各罪成立之要件不同，罪質亦異，自應視
    其立法意旨及實際情形已否達於公然之程度而定（司法院大
    法官議決之釋字第145 號解釋意旨參照）。而刑法第309 條
    第1 項既以刑罰限制表意人之言論自由，資為保護「名譽」
    法益之手段，其構成要件之解釋適用，即涉及表意人所得向
    國家主張之言論自由防禦權，與人格名譽受侵害者所得要求
    國家履行的基本權保護義務間之碰撞衝突。本院審酌刑罰具
    有最後手段性，行為人單純之失禮、失儀或欠缺教養之人際
    溝通言語，倘施以刑罰之制裁，顯逾必要，亦與立法意旨不
    合，是刑法第309 條第1 項之「公然」要件，當以侮辱言論
    之言說情境足以肇致被害人名譽受損受貶抑，或有受損貶抑
    之虞為必要。而「侮辱」既非針對「事實」的指摘傳述，而
    係行為人個人主觀意見之表述，見聞或可得見聞侮辱性言論
    之不特定人或多數人對於被害人原有之社會地位或評價，本
    不致輕易地受行為人所為之侮辱言論影響或者取代，倘見聞
    者除見聞行為人所為之侮辱言論外，亦對該侮辱言論之前後
    脈絡有所認知時，尤為如此。是本案應審究者，首為被告所
    為言論，於該特定言說情境下，是否足致自訴人名譽受損，
    或有受損之虞；次則為被告主觀上對於該情境認知之內容如
    何，其究否基於公然侮辱之故意，意欲貶損自訴人之名譽而
    為上開言論。
(二)本案自訴人指其為與被告洽談大眾公司與樂家公司在美專利
    訴訟和解協商之有關法律議題，於94年3 月25日下午2 時29
    分許以大眾公司之「0000000000」號電話撥通樂家公司人員
    之「00000000000 」號電話，由自訴人偕同大眾公司法務協
    理乙○○，在中華民國臺北市○○區○○街300 號8 樓公司
    會議室內，與在韓國不詳地區之被告及樂家公司相關人員透
    過免持聽筒播音、多數人均可共見共聞之方式，以國際電話
    進行會談，惟當自訴人於電話會談中提出應由樂家公司賠償
    大眾公司在美專利訴訟律師費用時，被告即表示不能同意，
    且以"I will call police to arrest you", " Young,
    Fuck You "等語回應等情，業據證人乙○○及自訴人分別證
    述在卷（本院95年9 月28日審判筆錄第3 頁至第8 頁，第9
    頁至第13頁分別參照），復有大眾公司電話流水明細表1紙
    在卷可稽，此部分事實可以認定。然查：
  1.當日被告所為上開言論雖係以電話為之，惟又透過免持聽筒
    擴音方式，與一般電話對談具有相當程度之私密性，迥然有
    異，則被告上開言論之情境，是否足以肇致被害人名譽受損
    受貶抑，或有受損貶抑之虞，而合於「公然」之要件，或其
    主觀上對該情境之認知內容，自應究明。自韓國樂家公司一
    方而言，依證人乙○○所證：「（問：是否知道對方的人數
    ？）不清楚，對我們只有他在講，但是在電話的彼端，有傳
    來他國語言，是在遠處傳來的聲音」等語，僅得證明被告所
    在位於韓國之場所，當亦係使用免持聽筒進行會議通話，惟
    尚不足以證明被告所在之韓方場所係不特定人均得共見共聞
    被告言語之程度。再就臺灣之大眾公司一方而言，亦僅有自
    訴人與乙○○2 人以免持聽筒參與電話會談，並實際聽聞被
    告言語。惟證人乙○○又證稱：「我們在準備會議當中，尚
    有其他部門的助理及其它要借會議廳的人在我們的會議室進
    出，及我們部門的助理在場，因為我們的會議室只是壹片玻
    璃門，也沒有鎖，所以其他人也可以進出，或是使用會議室
    」等語，則該場所客觀上確屬不特定多數人均得共見共聞之
    場所。然犯罪構成要件非僅客觀層面，必行為人主觀上對於
    所有客觀構成要件要素均有認知，行為人始具構成要件該當
    性。經查，證人乙○○亦證稱：會議當時並無視訊設備等語
    ，則被告雖知大眾公司有自訴人與乙○○與會，然其主觀上
    顯對自訴人所在會場係不特定多數人均得共見共聞之場所缺
    乏認識，是難認被告主觀上知悉臺灣大眾公司一方會議廳係
    不特定多數人均得共見共聞其侮辱性言論之場合。綜上，被
    告雖確曾出言"I will call police to arrest you",
    "Young, Fuck You" 等語，惟被告主觀上當係認定上開言語
    至多僅偕同其與會之韓方人員1 人、自訴人及偕同自訴人與
    會之乙○○可得見聞。
  2.又刑法第309 條第1 項之公然侮辱罪，其「公然」之構成要
    件要素必以侮辱言論之言說情境足以肇致被害人名譽受損受
    貶抑，或有受損貶抑之虞為必要，已如前述。被告主觀上認
    知在場得見聞被告侮辱性言論之人，包括被告自己、自訴人
    在內固有4 人，表面上已合於「多數人」之要件，惟不論自
    訴人自己，或者乙○○，甚至該陪同被告與會之不知名之韓
    方人士，除在場聽聞被告所述上開言論外，亦均全程參與當
    次跨國電話會談，甚或就該次會談主題之相關事實，以及被
    告所為上開言論之前因後果知之甚詳，均明瞭自訴人係基於
    大眾公司法務人員之立場，為大眾公司爭取有利之和解條件
    ；被告則居於樂家公司之立場，斷然否定自訴人之提案。客
    觀析之，被告與自訴人僅係各盡其職，在場聽聞被告言論者
    ，既已洞悉全情，對於自訴人原本之社會地位或人格評價，
    當不致輕易地受被告所為之貶抑性言論影響甚或取代，被告
    既係基此主觀認知而為上開言論，其主觀上當不具公然侮辱
    之故意甚明。
  3.此外，復查無其他積極證據可認被告本案犯行具公然侮辱之
    故意，其主觀要件既不該當，揆之前引說明，即應就其被訴
    刑法第309 條第1 項部分為無罪之諭知。
四、被訴刑法第305 條之恐嚇危害安全罪及刑法第304 條之強制
    罪部分：
(一)按刑法第305 條之恐嚇危害安全罪，係指單純以將來加害生
    命、身體、自由、名譽、財產之事，恐嚇他人致生危害於安
    全者而言，行為人所為之通知須確屬惡害，且倘行為人之惡
    害通知本係權利之行使，亦無從以該罪相繩；至刑法第304
    條之強制罪，則以行為人對於他人之生命、身體等，以現實
    之強暴、脅迫手段加以危害要挾，使人行無義務之事或妨害
    人行使權利為要件，倘行為人未強藉之使人為無義務之事，
    或妨害人行使權利，自不構成該罪。
(二)查被告固於前揭時、地，在與自訴人以免持聽筒之電話會談
    中向自訴人表示"I will call police to arrest you" （
    「我要請警察逮捕你」）、"Young ,Fuck you" （「揚，
    Fuck you」）等語，俱如前述。惟後者不足生危害於安全，
    不待贅言；至以後者而言，任何自認合法權利遭害之人，依
    法本均得報警求援，亦不足致生何危害，遑論被告所在之我
    國，警察公權力之行使早為法所規範，更不待言。被告所為
    上開言論既不足以生危害於自訴人之安全，其言說之主旨又
    在拒絕自訴人所為和解提案，被告顯屬被動，亦無何強使自
    訴人行無義務之事，或妨害其行使權利之情。則被告所言既
    不足生危害於自訴人之安全，且又無使自訴人行無義務之事
    ，或妨礙權利行使之事實，揆之前引說明，均不能以刑法第
    304 條或同法第305 條相繩，其理至明。
五、綜上，被告確於前揭時地在與自訴人以免持聽筒之電話會談
    中向自訴人表示"I will call police to arrest you" （
    「我要請警察逮捕你」）、"Young ,Fuck you" （「揚，
    Fuck you」）等語，雖可認定。惟依卷存證據不能認定被告
    具有公然侮辱之故意；就其被訴刑法第304 條之強制罪嫌、
    第30 5條之恐嚇危害安全罪嫌部分，亦不能成罪，已如前述
    ，尚不得僅憑被告有上開言論，即遽認被告有自訴人指訴之
    犯行。此外，本院復查無其他積極證據足認被告有何自訴人
    所指犯行，既不能證明被告犯罪，揆之首揭說明，自應為被
    告無罪之諭知。
六、本件被告甲○○經合法傳喚無正當理由未於審判期日到庭，
    爰依刑事訴訟法第306 條規定，不待其陳述，逕行判決。
據上論斷，應依刑事訴訟法第343 條、第301 條第1 項、第306
條，判決如主文。
中    華    民    國    95    年    10    月    26    日
                  刑事第六庭審判長法  官  李育仁
                                  法  官  姜麗香
                                  法  官  許辰舟
以上正本證明與原本無異。
如不服本判決應於判決送達後10日內向本院提出上訴狀。
                                  書記官  洪忠改
中    華    民    國    95    年    10    月    26    日


司法院資訊處製作；財團法人民間司法改革基金會備份。
